【裁判字號】    94,家訴,108
【裁判日期】    951031
【裁判案由】    確認婚姻關係存在
【裁判全文】
臺灣高雄地方法院民事判決            94年度家訴字第108號
原   告   乙○○
被   告   甲○○
上列當事人間確認婚姻關係存在事件，本院於中華民國95年10月
19日言詞辯論終結，判決如下：
    主  文
確認原告與被告間之婚姻關係存在。
訴訟費用由被告負擔。
    事實及理由
一、原告主張：兩造係夫妻關係，婚後因生活瑣事爭吵，感情不
    睦，數度談及離婚議題。原告於民國（下同）92年4 月17日
    又與被告爭吵後，在被告以言詞相激下，相協至林水龍律師
    事務所委託辦理離婚事項，並於同日至戶政事務所辦理離婚
    登記。惟兩造於簽署離婚協議書時，該事務所僅證人丁○○
    1 人在場見聞及簽名，證人丙○○並未在場亦未簽名，核與
    民法第1050條所規定離婚應有2 人以上證人之簽名之要件不
    符，足見兩造之離婚契約因未符合法定方式而無效，雙方之
    婚姻關係仍屬有效存在，為此訴請確認兩造之婚姻關係存在
    。
二、被告辯稱：兩造於92年4 月17日簽署離婚協議書時，確有證
    人丁○○、丙○○在場親見親聞並於協議離婚書上簽名，此
    由證人丁○○及丙○○均到庭證稱上情即可得證，證人丙○
    ○事後雖否認未在場見聞及簽名，惟此係開庭後受原告請託
    始翻異前詞，兩造之離婚協議已符合法定方式，應屬有效，
    雙方之婚姻關係確已因離婚而消滅，原告之請求，為無理由
    ，應予駁回。
三、法院之判斷：
（一）按「兩願離婚，應以書面為之，有二人以上證人之簽名，
      並應向戶政機關為離婚之登記」，民法第1050條定有明文
      。次按民法第1050條所謂二人以上證人之簽名，固不限於
      作成離婚證書時為之，亦不限於協議離婚時在場之人，始
      為證人，然究難謂非親見或親聞雙方當事人確有離婚真意
      之人，亦得為證人，最高法院68年台上字第3792號、42年
      台上字第1001號判例足資參照。
（二）經查：
   1、原告主張兩造於92年4 月17日所簽署之離婚協議書，其上
      證人簽名（丁○○、丙○○）均係證人丁○○1 人所為，
      證人丙○○並未在場見聞，亦未簽名之事實，證人陳羿伶
      到庭證稱：（問：兩造在林水龍事務所協議離婚當時你有
      無在場？有， (問：當時兩造如何過去事務所辦理協議離
      婚？)當 天我跟另外一個妹妹去她們家裡探視小孩，她們
      夫妻在家裡吵架我妹夫就跑出去，我妹妹跟追出去，後來
      兩人先後回來，我妹妹就拿一份她們之前已經寫好簽名的
      離婚協議書，我不願她們離婚，我就把該份離婚協議書撕
      掉，我妹夫回來看到離婚協議書被撕掉更生氣，兩人繼續
      爭吵，我妹夫就說要去律師事務所重寫離婚協議書，我就
      跟著她們一起去事務所，當時我妹妹是在很氣憤的情況在
      離婚協議書簽名，當時我還一度勸阻他們，但她們不聽勸
      ，還是各自在離婚協議書上簽名，之後他們就去戶政事務
      所辦理離婚登記，我看已經無能為力阻止，另外一個妹妹
      也急著要回家，我就沒跟她們一起去戶政事務所， (當時
      離婚證人是事務所找來的？還是你們自己帶去？)我 不願
      意當她們的離婚證人，所以證人是由事務所找來的，當時
      我們到事務所時證人丁○○已經在現場了，沒有看到另一
      位證人丙○○，只有看到證人丁○○在協議書上簽名蓋章
      。」等語（見94 年8 月10日言詞辯論筆錄）；證人丙○○
      於95年10月19日到庭證稱：「（問：兩願協議離婚書上面
      丙○○是否你簽名？（提示）不是我的筆跡。（問：為何
      94年8 月10日在本院作證說是你簽名的？是丁○○叫我說
      的。（問：離婚協議書上的印章是否你蓋的？是我的印章
      ，但是不是我蓋的，是丁○○拿我的印章去蓋的。（問：
      本件離婚你有無簽名？我是專門作離婚證人，有的離婚案
      件我會簽名，但是本件「劉勇莊」的名字不是我簽的，筆
      跡一看就知道不是我寫的」等語，經核內容均與原告主張
      之上開事實相符，且本院當庭命證人丙○○當庭書寫姓名
      20次後，堪驗其簽名筆跡與證人結文之簽名相同，與離婚
      協議書上之「丙○○」簽名不符，此有當日筆錄1 份在卷
      可查，且證人丁○○於95年10月19日第2 次出庭作證時，
      亦坦承系爭離婚協議書上丙○○之簽名係其所為，足認原
      告主張之事實，堪以採信。
  2、又查，證人丙○○於94 年8 月10日到庭作證時，雖證稱其
     於兩造簽署離婚協議書時，有在場見聞及親自簽名云云，
     惟上開證言業經其翻異在後，不足採信，已如前述，且證
     人丁○○於第1 次作證時，證稱是伊跟丙○○當證人，且
     對於丙○○證稱係其親自簽名一節，並未當庭反駁，而係
     於丙○○第2 次（95年10月19日）作證時，始又證稱伊代
     丙○○簽名，惟證人丙○○當庭否認曾授權丁○○代為簽
     名，足認丁○○所言，係迴護被告之詞，與事實不符，不
     足採信。
  3、另查，證人戴桂雲雖於94 年8 月10日以林水龍事務所鄰居
     之身分到庭證稱：「（問：為何兩造協議離婚時你會在場?
     ）我妹家在事務所隔壁，我在那裡賣菜八年，經常在事務
     所走動 (對兩造有無印象？)我 對男方 (被告)較 有印象
     ， (是否認識證人丙○○？)認 識， (當時為兩造離婚作
     證的是何人？)丙 ○○、丁○○兩個人，丙○○那天有在
     場，那時丁○○、勇壯兩人都是在林水龍事務所幫忙的人
     員， (當時事務所還有無其他職員人在場？)還 有一位女
     性職員在場，現在也已離職， (離婚協議書是何人書寫？)
     沒注意。 (有無見到原告姊姊陳羿伶在場？當時女方有幾
     個人？)不 記得。對男方比較有印象，因為男方看起來很
     老實， (當時兩造有無在場爭吵？)沒 印象。」等語，惟
     證人丙○○、陳羿伶均證稱丙○○當時未在場，已如前述
     ，且被告於94年9 月14日言詞辯論時，陳稱當時除陳羿伶
     、丁○○、丙○○在場外，沒有其他職員在場云云，核與
     戴桂雲證稱當時尚有1 名女職員在場，現已離職之證述內
     容不符，足認證人戴桂雲所證，亦與事實不符，不足採信
     。
（三）綜上所述可知，兩造雖已至戶政機關辦理離婚登記，惟兩
      造所憑之離婚協議書上證人丙○○之簽名，既非丙○○所
      簽，其亦未授權他人簽署，從而系爭協議離婚書即欠缺2
      名以上證人之簽名，核與民法第1050條之法定方式不符，
      依民法第73條「法律行為，不依法定方式者，無效。但法
      律另有規定者，不在此限。」之規定，不生離婚契約之效
      力，兩造之婚姻關係應屬仍然存在，原告請求確認婚姻關
      係存在，為有理由，應予准許。
四、據上論結，本件原告之訴為有理由，依民事訴訟法第78條，
    判決如主文。
中    華    民    國    95    年    10    月    31    日
                  家事法庭法  官  吳文婷
以上正本係照原本作成
如不服本判決，應於判決送達後20日之不變期間內，向本院提
出上訴狀。
中    華    民    國    95    年    10    月    31    日
                          書記官  許麗珠


司法院資訊處製作；財團法人民間司法改革基金會備份。
